【裁判字號】    90,訴,64
【裁判日期】    900621
【裁判案由】    回復所有權名義
【裁判全文】
臺灣宜蘭地方法院民事判決  九十年度訴字第六四號
    原      告  乙○○
    被      告  丁○○
    訴訟代理人  甲○○
    被      告  丙○○
右當事人間請求回復所有權名義事件，本院判決如左：
    主    文
被告丁○○、丙○○就座落宜蘭縣五結鄉○○段一一三０地號 (地目：田，面積八六八．四
二平方公尺)及一一四二地號  (地目：田，面積四五二．九五平方公尺) 等二筆土地，應協
同原告回復土地所有權，每人就每筆土地各十分之一應有部分，將所有權名義由被告丁○○
、丙○○回復為原告乙○○名義。
被告丁○○、丙○○就座落宜蘭縣五結鄉○○段一一二八地號 (地目：建，面積四一．二四
平方公尺)及一一三五地號 (地目：建，面積三八一．九三平方公尺)等二筆土地，每人應各
移轉土地所有權，每筆各十分之一應有部分予原告。
訴訟費用由被告負擔。
    事    實
一、原告方面：
  （一）聲明：求為判決如主文所示。
  （二）陳述：
１、緣坐落宜蘭縣五結鄉○○段一一二八地號( 地目：建，面積四一.二四平方公尺)、一一
    三０地號(地目：田，面積八六八．四二平方公尺)、一一三五地號( 地目：建，面積三
    八一．九三平方公尺 )、一一四二地號( 地目：田，面積四五二．九五平方公尺 )等四
    筆土地( 八十五年五月十日土地重測前，上開土地依序為五結鄉○○段三四六、三四九
    、三五四、三五九地號 )，原為兩造被繼承人賴永木所有，四十七年十一月廿一日繼承
    發生，至七十九年十月一日始辦理分割繼承登記，此有土地謄本可證。
２、賴永木之全體繼承人共有五位，除兩造之外，尚有賴朝枝、賴坤土等人，經全體同意分
    割繼承時以被告丙○○、丁○○二人名義登記，持分各二分之一，但實際上每人應各有
    五分之一持分。全體繼承人並於八十年三月廿九日簽訂「共有土地契約書」，約定：「
    未經信託人同意，受信託人不得擅自設定抵押或移轉及其他之登記」，詎料，事後竟然
    發現被告丁○○早於八十年三月七日違約將系爭一一三０及一一四二地號田地各二分之
    一持分，贈與移轉其妻甲○○，經原告提出刑事追訴後，始於八十年五月六日再移轉至
    被告丁○○名下，事後兩造則於八十年七月二日至法院公證處公證，以免被告再次違約
    ，此有公證書為憑。
３、如上所述，系爭四筆土地原告應各持分五分之一，均信託登記在被告二人名下，爰以本
    訴狀繕本之送達，作為終止信託之意思表示通知，從而被告即應將受信託土地返還於原
    告，茲分述如下：
  （１）就農地信託部分：
        按系爭一一三０及一一四二地號土地，乃田地目，於辦理分割繼承時，因受修正前
        土地法第三十條之一之規定，而將土地信託在被告名下，依據八十九年一月廿六日
        農業發展條例修正公布第十七條規定：「本條例修正施行前繼承人因受原土地法第
        三十條之一及修正前本條例第三十一條之限制，而以約定或信託方式，將農地或其
        持分登記於受託人名下者，於本條例修正通過後一年內，得請求回復登記為所有人
        ，回復請求權人並得請求依其持分分割。」則原告自得依上揭回復請求權之規定，
        請求被告等協同原告向宜蘭地政事務所辦理所有權名義回復登記。由被告丁○○、
        丙○○就一一三０地號及一一四二地號土地，每人各回復十分之一持分之所有權名
        義為原告所有( 即原告可回復二筆土地，合計各五分之一之持分 )，謹提供報載內
        容供參。
  （２）就建地信託部分：
        按系爭一一二八及一一三五地號土地為建地，於七十九年十月一日辦理分割繼承時
        ，本可由原告繼承其中五分之一持分，惟當時暫時信託在被告名下，現既已終止信
        託關係，則被告自應將信託之持分移轉返還予原告。原告爰依信託之法律關係請求
        被告應各移轉一一二八地號及一一三五地號，每筆土地各十分之一持分之所有權予
        原告( 即原告可得二筆土地，合計各五分之一之持分)。
４、被告於九十年二月二十日答辯狀，就原告起訴聲明請求回復及移轉所有權持分乙節，已
    不爭執，惟抗辯稱：「應支付被告等二人昔日籌辦先祖之喪葬費等十萬元暨自八十年起
    之利息」云云，經查：兩造於八十年七月二日在  鈞院公證之「共有土地契約書」第三
    條約定：「上開土地出售時所得價款，扣除應負擔之義務支付後應按甲、乙雙方五人均
    分，每人五分之一。」其意義如下：
  （１）所謂「應負擔之義務」，依上開契約書第三條所載，係指「包括應給付丁○○、丙○○負擔喪葬費各五萬元合計十萬元正，地上物處理費，附加兩位叔叔道義責任費
        等」而言。
  （２）依簽約時全體繼承人之約定，應由系爭土地之信託人( 即原告及訴外人賴朝枝、賴
        坤土等三人 )，給付被信託人(即被告二人)十萬元，金額是由三房平均分擔各三萬
        三千三百三十三元，給付時間是系爭土地出售後取得價款時。
  （３）上開補貼金額目的是分擔系爭土地被繼承人賴永木(兩造祖父)之喪葬費，但事實上
        原告於簽約當時就此是有極大爭議，蓋被告二人於四十七年十一月廿一日賴永木亡
        故後辦理喪葬時，收取全部之奠儀，但事後並未提出任何帳目憑證供查，原告為了
        避免系爭土地遭被告侵吞，故只好允諾由三房共同給付十萬元給被告作為補貼，以
        求息事寧人，但給付此十萬元，應由三房分擔，且以系爭土地出售作為條件 (即附
        停止條件），今系爭土地尚未出售，被告卻要求付款，顯無理由；況十萬元並非原
        告一人應負擔全部，被告要求給付，尤屬無理。另被告要求附加自八十年起算之利
        息，更屬無據，蓋八十年七月二日所立之契約書並未有此約定。
  （４）又契約書第三條所謂：「地上物處理費附加兩位叔叔道義責任費等」，係指系爭四
        筆土地中之一一三五地號土地上有林火旺及沈焰坤二位地上權人，當時是約定出售
        土地時，所需支付解決地上權之款項由五房平均分擔。
  （５）以上無論地上權處理費或喪葬補償費之付款方法，當時是約定均由土地出售款中扣
        除，此由契約所載：「土地出售時所得價款，扣除應負擔之義務支付後，應按甲、
        乙雙方五人均分」等內容，可為佐證。
５、另就被告所提出七十九年九月十日由原告及另二位信託人出具之「繼承拋棄保證書」，
    當時是為了辦理繼承，並將系爭土地信託登記在被告二人名下，故由代書要求出具上開
    保證書，以符合辦理分割繼承之手續，並非真的拋棄繼承，被告執此抗辯，顯然無理。
  （三）證據：提出土地謄本影本、共有土地契約書、公證書、報載相關法律意見各一件為
        證。
 二、被告方面：
  （一）聲明：駁回原告之訴。
  （二）陳述：對原告主張無爭執，願意返還原告，但希望訴訟費用由原告出。
  （三）證據：繼承拋棄保證書、公證處公證書、檢察署不起訴處分書影本各一件。
    理    由
一、本件原告起訴主張坐落宜蘭縣五結鄉○○段一一二八地號 (地目：建，面積四一. 二四
    平方公尺)、一一三０地號 (地目：田，面積八六八．四二平方公尺)、一一三五地號 (
    地目：建，面積三八一．九三平方公尺)、一一四二地號(地目：田，面積四五二．九五
    平方公尺)等四筆土地(八十五年五月十日土地重測前，上開土地依序為五結鄉○○段三
    四六、三四九、三五四、三五九地號），原為兩造被繼承人賴永木所有，四十七年十一
    廿一日繼承發生，至七十九年十月一日始辦理分割繼承登記。而賴永木之全體繼承人共
    有五位，除兩造之外，尚有賴朝枝、賴坤土等人，經全體同意分割繼承時以被告丙○○
    、丁○○二人名義登記，持分各二分之一，但實際上每人應各有五分之一持分。全體繼
    承人並於八十年三月廿九日簽訂「共有土地契約書」，約定：「未經信託人同意，受信
    託人不得擅自設定抵押或移轉及其他之登記」，詎料，事後竟然發現被告丁○○早於八
    十年三月七日違約將系爭一一三０及一一四二地號田地各二分之一持分，贈與移轉其妻
    甲○○，經原告提出刑事追訴後，始於八十年五月六日再移轉至被告丁○○名下，事後
    兩造則於八十年七月二日至法院公證處公證，以免被告再次違約，此有公證書為憑。因
    此系爭四筆土地原告應各持分五分之一，均信託登記在被告二人名下，爰以本訴狀繕本
    之送達，作為終止信託之意思表示通知，被告自應將受信託土地返還於原告。被告則以
    訴訟費用由原告負擔等云云置辯。
二、經查，原告主張之前開事實，為被告所不爭執，且有原告提出之土地謄本、共有土地契
    約書、公證書影本各一件為證，應值信實。原告既已終止信託，其就部分農地並引農業
    發展條例第十七條為據，分別請求被告丁○○、丙○○就座落宜蘭縣五結鄉○○段一一
    三０地號（地目：田，面積八六八．四二平方公尺）及一一四二地號（地目：田，面積
    四五二．九五平方公尺）等二筆土地，應協同原告回復土地所有權，每人就每筆各十分
    坐持分，將所有權名義由被告丁○○、丙○○回復為原告乙○○名義。被告丁○○、丙○○就座落宜蘭縣五結鄉○○段一一二八地號 (地目：建，面積四一．二四平方公尺）
    及一一三五地號  (地目：建，面積三八一．九三平方公尺） 等二筆土地，每人應各移
    轉土地所有權，每筆各十分之一持分予原告，即屬有據，應予准許。
三、本件判決事證以臻明確，兩造其餘攻擊防禦方法，經審酌已不足影響本院心證，乃不逐
    一敘明。
四、原告之訴為有理由，依民事訴訟法第七十八條，第八十五條第一項前段，判決如主文。
中        華        民        國   九十     年      六       月    二十一     日
                                臺灣宜蘭地方法院民事庭
~B法      官  姜世明
右為正本係照原本作成。
如對本判決不服，於判決送達後廿日內向本院提出上訴狀。（應附繕本）
中        華        民        國   九十     年      六       月    二十九     日
~B法院書記官  廖文章


司法院資訊處製作；財團法人民間司法改革基金會備份。
